臺中高等行政法院判決
　　　　　　　　　　　　　　　　九十四年度訴字第三八四號
　　　　　　　　　　　　　　　.
原　　　告　甲○○○
　　　　　　乙○○
　　　　　　丙○○
　　　　　　丁○○
　　　　　　戊○○
共　　　同
訴訟代理人　壬○○
被　　　告　臺中市政府
代　表　人　己○○
訴訟代理人　癸○○
參　加　人　庚○○
　　　　　　辛○○
上列當事人間因有關建築事務事件，原告不服內政部中華民國九
十四年六月三日台內訴字第○九三○○○九一二○號訴願決定，
提起行政訴訟。本院判決如下︰
　　主  文
原告之訴及追加之訴均駁回。
訴訟費用由原告負擔。
　　事  實
甲、事實概要：緣坐落台中市○○區○○段一五四之三號地號門
    牌號碼台中市○○區○○里○○○○街三九號房屋（下稱系
    爭建物），起造人為原告之被繼承人賴豐儀、參加人庚○○
    及辛○○等三人，領有被告所核發（七九）中工建建字第一
    三一二號建造執照及（八○）中工建使字第七二○號使用執
    照，其核准建照種類均為「加強磚造」。嗣起造人之一賴豐
    儀於八十四年間死亡並由原告等五人依法繼承，原告乃以系
    爭建物竣工現場建築物構造現況為鋼鐵（架）構造，與原核
    准建照種類不符為由，於民國九十三年八月二十日、同月二
    十三日及同年九月十七日向被告請求拆除系爭建物，經被告
    以九十三年十月一日府都建字第○九三一○一五七五七四一
    號函准予將上開建造執照及使用執照更正構造種類為鋼鐵造
    （有牆者）及併予變更工程造價為新台幣（下同）一、二一
    一、一○○元與竣工平面圖。原告不服，提起訴願遞遭駁回
    ，遂提起本件行政訴訟。
乙、兩造及參加人聲明：
一、原告聲明求為判決：(一)原處分及訴願決定均撤銷。(二)被告（
    七九）中工建建字第一三一二號建造執照及（八○）中工建
    使字第七二○號使用執照應予撤銷。
二、被告聲明求為判決：原告之訴駁回。
三、參加人聲明求為判決：原告之訴駁回。
丙、兩造及參加人之陳述：
壹、原告起訴意旨略以：
一、按依建築法第三十九條規定，起造人應按核定工程圖樣及說
    明書施工，並於竣工後經主管建築機關查驗符合，始得發給
    使用執照。倘於興工前或施工中變更設計而未變更主要構造
    或位置，不增加高度或面積，不變更建築物設備內容或位置
    者，起造人方得於竣工後修正平面圖、立面圖，一次報驗。
    本件系爭建物之構造現況為鋼鐵（架），與被告所核發使用
    執照上所載之「加強磚造」全然不同，且經原告調閱當年申
    請建造執照之圖樣資料後，竟無共同壁協議書、結構計算書
    及建築線指示圖等相關必要文件，再細究其所檢附之工程圖
    樣平面、立面及剖面圖，亦發現其「柱」、「板」、「牆」
    與系爭建物現況全然不一，況系爭建物於竣工後又未經被告
    查驗，惟被告卻仍予發給系爭建造執照及使用執照。嗣原告
    發覺上情並請求被告將系爭建物拆除，被告為掩飾其過失，
    竟無視系爭建物現況之主要構造、位置、高度、面積、設備
    內容等均與工程圖樣不同，而仍准予更正構造種類為鋼鐵造
    （有牆者）及竣工平面圖，已屬違誤。又系爭建物本即未依
    核定之工程圖樣施工，亦未將修正竣工平面圖、立面圖報驗
    已如前述，然訴願決定理由中竟一方面引用首揭法條，一方
    面又認被告係為符合現況而為更正之處分，並無不當等語，
    揆諸上開說明，顯屬矛盾。
二、次按本件非屬取得使用執照後再擅自變更使用之情況，而係
    於原始建築時即未依圖施工，是被告本不應核發使用執照卻
    逕予核發，當屬撤銷執照之問題。惟訴願決定理由中卻援引
    建築法第七十三條「取得使用執照後，未經核准變更使用而
    擅自變更使用，應依同法第九十一條第一項處罰」之規定，
    並認本件非屬撤銷執照之問題，顯係錯誤。再者，被告雖辯
    稱系爭建物之建造申請書、工程圖樣、建造執照變更設計申
    請書、變更設計後工程圖樣影本及現場照片等均屬鋼鐵架構
    造，為符合現況與當初申請之事實，應更正系爭使用執照等
    語。然倘如其所言，亦即僅「加強磚造」一語誤繕爾，則原
    處分何須於變更構造種類外，併予變更整體工程造價及竣工
    平面圖？由上顯見本件並非明顯誤繕，非屬得依行政程序法
    第一百零一條第一項規定因顯然錯誤而更正之情形。是本件
    被告以誤繕為由，逕行更正原核發之使用執照，並駁回原告
    之請求，即屬違誤。
貳、被告答辯意旨略以：
一、按本件系爭建造執照原申請設計為一層建築物，於施工中因
    變更設計為二層建築物，乃於竣工同時併案申請建造執照變
    更設計及使用執照。經核原設計一層建築物及變更設計二層
    建築物所檢附之「工程圖樣」，包含基礎結構平面圖、一樓
    平面圖、二樓平面圖、屋頂平面圖、鋼架結構平面圖、二樓
    結構平面圖及剖面圖，所載之主要構造均屬鋼鐵架構造，亦
    與竣工時之完工照片及現況相符，顯見系爭建物自始即以鋼
    鐵架構造興建之，是其申請書所載「加強磚造」應屬誤繕。
    本府為符合現況與當初申請事實，乃以原處分准予更正系爭
    建物之構造種類為鋼鐵造（有牆者），揆諸上述事實，並無
    不合。
二、原告雖主張於申請建照當時並未檢附共同壁協議書、結構計
    算書及建築線指示圖等語，惟本件系爭建物基地位處台中市
    免申請建築線指示地區範圍，其所面臨之道路亦已開闢完成
    ，依台灣省建築管理規則第二條規定，本無須申請指定建築
    線，故而免檢附建築線指示圖。且本件所申請二層建築物之
    構架跨度為三．五至四．五公尺，皆未超過同規則第十一條
    所規範之十二公尺跨度，自無須檢附結構計算書及鋼架應力
    計算書。又其基地及建築物均未設計使用共同壁，基地亦為
    獨立使用，依同條文規定，亦無須檢附共同壁協定書。是原
    告所訴，委無足採。
、參加人陳述意旨略以：系爭建物係依被告之規定合法興建，
    原告提起本件訴訟係屬土地糾紛。
    理  由
一、按「訴狀送達後，原告不得將原訴變更或追加，但經被告同
    意或行政法院認為適當者，不在此限。被告於訴之變更或追
    加無異議，而為本案之言詞辯論者，視為同意變更或追加。
    」行政訴訟法第一百十一條第一項及第二項定有明文。本件
    原告原起訴聲明為請求撤銷原處分及訴願決定，嗣於本院審
    理中追加被告（七九）中工建建字第一三一二號建造執照及
    （八○）中工建使字第七二○號使用執照亦應撤銷，被告對
    原告此追加之聲明並無異議，且為本案之言詞辯論，依上開
    規定，視為同意追加。惟系爭建物依使用執照申請書所載，
    於七十九年十一月十四日開工，八十年三月廿八日竣工，起
    造人賴豐儀、庚○○及辛○○等三人，於八十年四月三日向
    被告申請使用執照，被告於同年四月十一日核發（八○）中
    工建使字第七二○號使用執照。是被告（七九）中工建建字
    第一三一二號建造執照及（八○）中工建使字第七二○號使
    用執照分別於七十九年間及八十年四月十一日核發，又依修
    正前訴願法第九條第一項規定，訴願應自機關之行政處分書
    到達之次日起三十日內提起，另原告自承對上開二執照並未
    提起訴願，是被告此二執照之行政處分業已確定，原告此部
    分追加之訴請求撤銷，自非適法，併於本件判決駁回。
二、次按「本法所稱建築物之主要構造，為基礎、主要樑柱、承
    重牆壁、樓地板及屋頂之構造。」、「本法所稱建造，係指
    左列行為：．．．四修建建築物之基礎、樑柱、承重牆壁、
    樓地板、屋架或屋頂，其中任何一種有過半之修理或變更者
    。」、「建築執照分左列四種：一建造執照：建築物之新建
    、增建、改建及修建，應請領建造執照。．．．三使用執照
    ：建築物建造完成後之使用或變更使用，應請領使用執照。
    」、「起造人申請建造執照或雜項執照時，應備具申請書、
    土地權利證明文件、工程圖樣及說明書。」分別為建築法第
    八條、第九條第四款、第二十八條第一款、第三款所明定。
三、本件系爭建物起造人為原告之被繼承人賴豐儀、參加人庚○
    ○及辛○○等三人，領有被告所核發（七九）中工建建字第
    一三一二號建造執照及（八○）中工建使字第七二○號使用
    執照，其核准建照種類均為「加強磚造」。嗣原告以系爭建
    物竣工現場建築物構造現況為鋼鐵（架）構造，與原核准建
    照種類不符為由，於九十三年八月二十日、同月二十三日及
    同年九月十七日向被告請求拆除系爭建物，經被告以九十三
    年十月一日府都建字第○九三一○一五七五七四一號函准予
    將上開建造執照及使用執照更正構造種類為鋼鐵造（有牆者
    ）及併予變更工程造價為一、二一一、一○○元與竣工平面
    圖。原告不服，循序提起行政訴訟。
四、原告訴稱：本件系爭建物之構造現況為鋼鐵（架），與被告
    所核發使用執照上所載之「加強磚造」全然不同，依當年起
    造人申請建造執照之圖樣資料，無共同壁協議書、結構計算
    書及建築線指示圖等相關必要文件，所檢附之工程圖樣平面
    、立面及剖面圖，亦發現其「柱」、「板」、「牆」與系爭
    建物現況全然不一，未依建築法第三十九條規定按核定工程
　　圖樣及說明書施工，建物竣工後又未經被告查驗，被告仍予
    發給系爭建造執照及使用執照。原告發覺上情並請求被告將
    系爭建物拆除，被告竟仍准予更正構造種類為鋼鐵造（有牆
    者）及竣工平面圖，又系爭建物並非僅「加強磚造」一語誤
    繕，非屬得依行政程序法第一百零一條第一項規定因顯然錯
    誤而更正之情形，本件被告以誤繕為由，逕行更正原核發之
    使用執照，並駁回原告之請求，即屬違誤等語。
五、經查，本件系爭建物之建造執照原申請設計為一層建築物，
    於施工中因變更設計為二層建築物，於竣工同時併案申請建
    造執照變更設計及使用執照，又原設計一層建築物及變更設
    計二層建築物所檢附之「工程圖樣」，包含基礎結構平面圖
    、一樓平面圖、二樓平面圖、屋頂平面圖、鋼架結構平面圖
    、二樓結構平面圖及剖面圖，所載之主要構造均屬鋼鐵架構
    造，有建造執照及使用執照申請書暨工程圖樣在卷可佐（原
    處分卷廿六至四一頁）。又本院於九十四年九月十六日至現
    場履勘，系爭建物一樓及二樓均為鋼架，與上開工程圖說之
    基礎結構為鋼架相同，有勘驗筆錄在卷可佐。至該筆錄記載
    系爭建物之二樓無側牆，一樓及二樓之後牆僅以鐵皮隔離等
    語，與上開工程圖說有牆壁之結構有間，惟此僅為後牆及側
    牆，被告稱此並非建築法第八條所規定之主要構造，又依上
    述工程圖說系爭建物基礎結構均為鋼鐵架，系爭建物縱使側
    牆及後牆樑柱於當時為磚造而事後拆除或未興建，系爭建物
    之主要構造仍為鋼鐵造而非加強磚造。另依被告七十九年間
    召開「即刻發照」執行成效及改進缺失座談會，結論為非供
    公眾使用建築物申請使用執照，由建築師及營造廠主任技師
    簽證後免勘驗現場，但由工務局會同建築師公會、營造公會
    定期抽查，抽查辦法另定之。又系爭建物使用執照審查表，
    其上有監造建築師及營造廠主任技師之簽證為現場勘查與設
    計圖說相符，有該座談會紀錄及審查表在卷可考，是系爭建
    築之主要結構之工程圖說為鋼鐵造（有牆者），另依使用執
    照審查表，有監造建築師及營造廠主任技師簽證竣工與設計
    圖說相符，又系爭建物現況亦為鋼鐵架構造，顯示系爭建物
    以鋼鐵架構造興建，是原起造人建照及使用執照申請書所載
    「加強磚造」應屬誤繕，被告為系爭建物興建及現況與原申
    請之事實相符，乃以原處分將系爭建物之建造執照及使用執
    照更正構造種類為鋼鐵造（有牆者），及併予變更工程造價
    為一、二一一、一○○元與竣工平面圖，依上開建築法相關
    規定，自屬有據。此亦不違反原告所指稱之行政程序法第一
    百零一條第一項規定之情形。至原告主張系爭建物應予拆除
    ，被告以該建物係領有使用執照之合法建物，以原處分為上
    開更正即否准原告此部分請求，亦屬正當。
六、綜上所陳，原處分並無違誤，訴願決定予以維持，亦無不合
    ，原告請求均予撤銷，為無理由，此部分訴訟應予駁回。至
    原告其他主張及陳述，與本件判決結果不生影響，爰不一一
    論述，併予敘明。
據上論結，本件原告之訴為無理由，追加之訴為不合法，依行政
訴訟法第一百九十五條第一項後段、第一百零四條，民事訴訟法
第八十五條第一項前段，判決如主文。
中　　華　　民　　國　  94　　年  　10    月　  11　  日
                第三庭審判長法  官　沈　應　南
                            法  官　林　秋　華
                            法  官　許　武　峰
以上正本證明與原本無異。
如不服本判決，應於判決送達後20日內向本院提出上訴書狀，其
未表明上訴理由者，應於提起上訴後20日內向本院提出上訴理由
書（須依對造人數附具繕本）；如於本判決宣示或公告後送達前
提起上訴者，應於判決送達後20日內補提上訴理由書（須附繕本
）。未表明上訴理由者，逕以裁定駁回。
提起上訴應預繳送達用雙掛號郵票390元（34元及5元郵票各10份
)。
中　　華　　民　　國　　94　　年    10　  月　  20    日
　　　　　　　　　　　      書記官　陳  鼎  鈞
